臺灣高等法院高雄分院民事判決
                                      110年度上字第124號
上  訴  人  吳東寶  
訴訟代理人  黃呈熹律師
複 代理 人  黃頌善律師
上  訴  人  陳文成  
訴訟代理人  林石猛律師
            徐嘉瑩律師
上列當事人間請求履行協議事件，上訴人對於中華民國110年3月
4日臺灣高雄地方法院109年度訴字第601號第一審判決提起上訴
，本院於民國111年1月26日言詞辯論終結，判決如下：
    主      文
原判決不利吳東寶之訴部分暨訴訟費用之裁判均廢棄。
上開廢棄部分，陳文成應再給付吳東寶新臺幣壹佰肆拾柒萬零肆
佰壹拾元，及自民國一百零九年三月十二日起至清償日止，按週
年利率百分之五計算之利息。
陳文成上訴駁回。
第一、二審訴訟費用由陳文成負擔。
    事實及理由
一、上訴人吳東寶起訴主張：兩造及訴外人林久祥於民國106年
    間合資在吳東寶之明亮養殖場（址設：高雄市○○區○○路00巷
    00號對面）經營魚苗養殖事業，雙方約定養殖獲利及成本負
    擔，按吳東寶25%、上訴人陳文成65%及林久祥10%分受之（
    下稱甲1合資契約）。嗣經雙方於107年11月23日以前結算甲
    1合資契約，吳東寶應獲分配該契約盈餘新臺幣（下同）92,
    460元，惟未獲付。兩造嗣於107年11月24日將魚苗遷往陳文
    成設在屏東縣佳冬鄉之魚池（下稱佳冬魚池）飼養，由陳文
    成執行魚苗養殖及成魚銷售業務，雙方約定其後養殖利得分
    配及成本負擔，按兩造平均分配、分擔（下稱甲2合資契約
    ，與甲1合資契約合稱甲合資契約），雙方業於108年7月結
    算甲2合資契約自107年11月27日至108年6月止之收支情形，
    吳東寶應獲分配盈餘為126,385元。是以陳文成依甲合資契
    約共應給付吳東寶利得218,845元，經扣除吳東寶向陳文成
    預支10萬元後，陳文成尚應給付吳東寶118,845元。又兩造
    於107年2月間，另合作在明亮養殖場飼養20萬隻龍虎斑魚苗
    ，雙方約定待魚苗長成5吋時，即按每隻魚苗50元結算，成
    本、獲利亦由雙方按每人50%之比例分擔、分配（下稱乙合
    資契約），待107年9月、10月間魚苗成長達2 吋半時，將之
    遷往佳冬魚池由陳文成接手飼養，雙方嗣於108年7月間就乙
    合資契約合意按每隻魚苗50元、總數15萬隻魚苗進行結算，
    得款750萬元，吳東寶按50%分配比例可獲得3,750,000元，
    經扣除吳東寶應負擔同年8月至12月衍生之成本費用303,650
    元後，陳文成尚應給付吳東寶3,446,350元。是陳文成依甲
    、乙合資契約共應給付吳東寶3,565,195 元。陳文成除匯付
    20萬元向吳東寶清償部分款項外，雖交付吳東寶面額分別為
    261,400元、404,600元之客票各1 紙（以下合稱系爭客票）
    及如附表編號1、2所示支票（以下合稱系爭支票）以為付款
    ，惟系爭支票經遵期提示，卻因存款不足遭退票，是於扣除
    前開匯款及已兌現票款後，吳東寶仍有應獲分配盈餘2,699,
    195元未受清償，為此爰依甲、乙合資契約之法律關係，提
    起本件訴訟等語。並聲明：㈠陳文成應給付吳東寶2,699,195
    元，及自起訴狀繕本送達翌日起至清償日止，按年息5%計算
    之利息；㈡願供擔保，請准宣告假執行。
二、陳文成則以：兩造固有甲、乙合資契約關係存在，惟吳東寶
    本於甲合資契約可獲分配利得，業經清償完畢，吳東寶因甲
    合資契約所生利得分配債權已因清償而消滅。又108年7月間
    吳東寶表示需現金周轉，欲預支乙合資契約盈餘分配款，但
    因成魚尚未售罄，陳文成遂於108年7月8日整理截至107年12
    月止之養殖成本後，暫先以15萬隻成魚、每隻成魚50元設算
    預期獲利為750萬元，非謂乙合資契約已經雙方於108 年7 
    月間合意提前終止，更不能執此試算結果推認吳東寶就乙合
    資契約有利得分配債權存在，況且乙合資契約未經雙方提前
    終止，迄未結算，吳東寶自無利得分配請求權可言。倘審理
    認為乙合資契約已於108年7月間終止，則陳文成在契約存續
    期間已支出養殖成本5,483,359元，因出售成魚所得實收貨
    款僅3,590,680元，另有未實現貨款債權，即因收購漁貨之
    鱗集水產有限公司（下稱鱗集水產公司）跳票所生售貨損失
    5,844,560元等，均應由兩造平均分擔、分配，是經結算後
    ，兩造依乙合資契約所營事業至少虧損1,892,679元，吳東
    寶亦無利得分配債權存在等語置辯。並聲明：㈠吳東寶之訴
    及其假執行之聲請均駁回；㈡如受不利判決，願以金錢或同
    額之合作金庫商業銀行（林園分行）可轉讓定期存單供擔保
    ，請准免為假執行。
三、原審判決陳文成應給付吳東寶1,228,785元，及自109年3月1
    2日起至清償日止，按週年利率5％計算之利息，並駁回吳東
    寶其餘之訴。兩造均不服提起上訴，吳東寶上訴聲明：㈠原
    判決不利於吳東寶部分廢棄；㈡上開廢棄部分，陳文成應再
    給付吳東寶1,470,410元，自109年3月12日起至清償日止，
    按週年利率5％計算之利息。陳文成答辯聲明：上訴駁回。陳
    文成上訴聲明：㈠原判決關於命陳文成應給付吳東寶1,228,7
    85元本息，及該部分假執行之宣告，暨訴訟費用之裁判均廢
    棄；㈡上開廢棄部分，被上訴人吳東寶於第一審之訴及假執
    行之聲請均駁回。吳東寶答辯聲明：上訴駁回。
四、兩造不爭執事項：
  ㈠兩造間有甲合資契約存在，並經雙方於108 年7 月間結算完
    畢，經扣除吳東寶預支款10萬元後，吳東寶尚可獲分配利得
    118,845元。
  ㈡兩造間有乙合資契約存在，並曾於108年7月間會算該魚苗養
    殖事業自107年7月起至同年12月止所生費用後，作成會算單
    （下稱系爭會算單），其上記載兩造均分利得為每人各3,44
    6,350元。
  ㈢陳文成於108 年7 月29日交付吳東寶現金5,000元，並匯款95
    ,000元；再於108 年9 月30日匯款100,000元予吳東寶，合
    計交付吳東寶現金20萬元。
  ㈣陳文成交付吳東寶系爭客票（面額共666,000元）及系爭支票
    （面額共912,800元），其中系爭客票已經兌付，系爭支票
    則未獲兌現。
五、本件爭點：
  ㈠乙合資契約之內容為何？吳東寶可否請求交付乙合資結算之
    款項？
  ㈡吳東寶因甲合資契約結算可獲分配利得，是否經陳文成清償
    而消滅？若否，吳東寶可請求金額為若干？
　㈢吳東寶依甲、乙合資契約，可向陳文成請求之總金額為若干
    ？
六、本院之判斷：
  ㈠乙合資契約之內容為何？吳東寶可否請求交付乙合資結算之
    款項，金額為若干？
  ⒈按當事人互相表示意思一致者，無論其為明示或默示，契約
    即為成立。當事人對於必要之點，意思一致，而對於非必要
    之點，未經表示意思者，推定其契約為成立，關於該非必要
    之點，當事人意思不一致時，法院應依其事件之性質定之。
    民法第153條定有明文。次按，解釋當事人之契約，應以當
    事人立約當時之真意為準，而真意何在，又應以過去事實及
    其他一切證據資料為斷定之標準。
　⒉經查，吳東寶主張就乙合資契約，兩造約定待乙合資契約所
    嗣養之2吋魚苗，移至陳文成之魚池養到5吋時，即以每隻魚
    苗50元之價格進行結算，於扣除應平均分擔之各項費用，陳
    文成即應交付餘款之半數，兩造於108年7月結算後合意終止
    乙合資契約；並於本院補充稱：乙合資契約結算就是在魚苗
    長到5吋時，以每隻50元計算，將可分得的一半魚苗出售予
    陳文成，陳文成於扣除伊應分擔之成本後即將餘款交付予伊
    等語。並提出兩造所不爭執之系爭會算單為憑（見原審審訴
    卷第19頁）。依系爭會算單所載，係以15萬隻魚苗，每隻50
    元計算出總額為750萬（元），分列計算至107年12月，因嗣
    養而支出之各項費用，包括水、電費、廠租、飼料等作為扣
    除項，扣除後之金額除以2後，得出均數為「3,446,350（元
    ）」。上開計算方式，雖未以魚苗半數乘以單價，扣除兩造
    各應分擔之成本，而係以總額計算之方式，先以魚苗總數乘
    以單價，扣除總成本後再以均分之方式呈現兩造每一人可得
    之款項，然計算上與以魚苗半數計算之方式結論應無不同，
    客觀上核與吳東寶前開主張尚稱相符。又陳文成亦不爭執於
    107年12月間魚苗已成長至5吋之事實（見本院卷第139頁、
    第181頁），是由結算時間之基準點以及系爭會算單上開內
    容，吳東寶主張乙合資契約係約定當魚苗成長至5吋時即進
    行結算，由陳文成以每隻50元購入伊可分得之半數魚苗，並
    扣除魚苗飼養至5吋時伊應分擔之成本費用後，即交付餘款
    作為買賣5吋魚苗買賣價金乙節，可認為實在。又由上開兩
    造所為約定之內容，應為非典型契約之一種，而兼具合資飼
    養及買賣之內容。
　⒊陳文成雖辯以當時實係因吳東寶欲向其借款，方預估兩造可
    得之利潤而製作系爭會算單云云。然系爭會算單既係於108
    年7月製作，如欲進行日後可得利潤之估算，相關支出費用
    自應計至108年7月，方貼近實際可能之獲利。又陳文成為實
    際為嗣養魚苗之人，相關費用單據取得並無困難，陳文成製
    作系爭會算單時，竟僅計至107年12月，顯與常情不符，反
    與吳東寶所稱：在魚苗養至5吋結算後，其餘成本與獲利部
    分即無伊關係等情（見本院卷第179頁）相合，亦因此系爭
    會算單方未計入於應結算時期（即107年12月間魚苗已成長
    至5吋）後之各項成本、費用支出。況陳文成既辯以乙合資
    契約係待成長至成魚出售後始結算，苟如此，以一般成魚出
    售，市場交易均係以出售之重量作為計算之標準，此為眾所
    週知之事實，並經證人即曾向陳文成購買成魚之李清山於原
    審證述明確（見原審訴字卷第168頁），是苟欲預估日後可
    出售之利潤，其計算方式，自應將魚苗數量換算成可能之總
    收獲重量，再乘以收成時可能每單位重量（如每台斤）之市
    價。然系爭會算單並未以此方式進行計算預估，是陳文成所
    稱系爭會算單係提前預估可得利潤而製作云云，即不可採。
　⒋陳文成復辯以系爭會算單魚苗並未扣除嗣養過程中可能之損
    耗，可證單純預估日後利潤，非用於結算云云。惟一般魚苗
    之計算，因數量眾多且魚苗幼小，一般嗣養實務多以概括之
    方式進行計算。陳文成亦自承：107年12月底魚苗已長成5吋
    ，故搬池繼續嗣養，兩造曾以撈一籃計算籃裡有幾隻魚苗方
    式「估算」全部5吋魚數量等語（見本院卷第139頁），證人
    即陳文成之配偶黃素惠亦證稱：107年12月有搬池，吳東寶
    說要按照搬池當時的魚苗數量結算，當時撈一籃起來，看裡
    面有幾隻，再依照一池會有幾籃「初步估算」等語（見原審
    訴字卷第190頁背面），系爭會算單既係由證人黃素惠製作
    ，此經證人黃素惠證述明確（見原審卷第190頁背面）；是
    縱未逐隻計算數量，仍可認兩造於107年12月曾約略估算魚
    苗數量以確認嗣養過程中有無耗損。苟魚苗未經估算約有15
    萬隻之數量，衡情陳文成不可能同意以15萬隻魚苗作為計算
    之基準，是陳文成所稱系爭會算單未扣除耗損，實係預估利
    潤云云，即無可採。　
　⒌證人黃素惠固證稱兩造合作本來就是約定要等魚苗長成成魚
    才進行結算等語；另證人即兩造之友人吳有智亦證述：就我
    所知，兩造是先在小魚塭把魚苗養到2、3、5吋不等後，再
    移到佳冬的魚塭把魚養成「成魚」等語（見原審訴字卷第20
    8 頁背面）。然證人黃素惠及吳有智既均非乙合資契約之當
    事人，其等上揭證述應係聽聞兩造各自轉述而來，且所為上
    開證述，亦與客觀上真實之系爭會算單所載結果相異，自不
    能作為有利陳文成之認定。
　⒍綜上，乙合資契約既係約定待魚苗嗣養至5吋時即行結算，並
    由陳文成以每隻魚苗50元之價格，於扣除吳東寶應分擔之成
    本後，支付結算餘款予吳東寶而取得吳東寶原可分得之半數
    魚苗，是吳東寶依兩造於108年7月8日結算後之結果，依系
    爭會算單請求陳文成支付3,446,350元，自有理由。又因魚
    苗於107年12月間已嗣養至5吋而達結算條件，則自108年1月
    起因嗣養魚苗所支付之各項費用，吳東寶即無庸分擔，此觀
    系爭會算單所為記載即足證之；且其後陳文成其後因出售成
    魚致未能取回之款項，亦與吳東寶無涉，是陳文成以乙合資
    契約所嗣養之魚苗成魚後因有貨款未取回，吳東寶應分擔此
    部分未獲實現債權云云，為無理由。
　⒎綜上，兩造間之乙合資契約既已達結算條件並經兩造結算無
    訛，則吳東寶依乙合資結算結果，請求陳文成給付3,446,35
    0元，為有理由。　　 
  ㈡吳東寶因甲合資契約結算可獲分配利得，是否經陳文成清償
　　而消滅？若否，吳東寶可請求金額為若干？  
  ⒈按當事人主張有利於己之事實者，就其事實有舉證之責任。
    民事訴訟法第277條前段定有明文。次按，對於一人負擔數
    宗債務而其給付之種類相同者，如清償人所提出之給付不足
    清償全部債額時，依民法第321條規定，原應由清償人於清
    償時指定其應抵償之債務。如未為指定，即應依同法第322
    規定，定其應抵充之債務。是依民法第322條第1款、第2款
    後段及第3款規定，自應就債務已屆清償期者，儘先抵充；
    如獲益及清償期均相等者，各按比例抵充其一部。
　⒉經查，雙方於108年7月間結算甲合資契約，並作成會算單，
    經兩造簽認會算結果為，每人可獲分配利得218,845元之事
    實，有兩造不爭執真正之會算單1 紙為憑（見原審審訴卷第
    17頁），應認實在。
  ⒊而吳東寶前曾預支營業利得分配款10萬元，經扣除該款項後
    ，甲合資部分吳東寶可獲分配餘款為118,845元，又兩造於
    結算甲合資契約後，陳文成已於108年8月1日交付發票金額
    為404,600元之客票予吳東寶，並經兌現，上情均為兩造所
    不爭（見不爭執事項㈠、原審卷第201-202 頁），陳文成既
    主張已指定以上開404,600元客票給付吳東寶甲合資應獲分
    配之利潤（見原審卷163頁正反面、本院卷第140頁），在甲
    合資契約已經兩造結算而屆清償期，陳文成主張以上開404,
    600元之客票用於清償甲合資吳東寶可獲分配之118,845 元
    ，即有理由，是吳東寶因甲合資契約結算可獲分配利得業經
    陳文成清償而消滅。
　㈢吳東寶依甲、乙合資契約，可向陳文成請求之總金額為若干
　　？
　⒈按代物清償係一種消滅債之方法，故債權人與債務人間授受
    他種給付時，均須有以他種給付代原定給付之合意，代物清
    償始能認為成立。代物清償經成立者，無論他種給付與原定
    之給付其價值是否相當，債之關係均歸消滅（最高法院52年
    台上字第3696號民事判決先例參照）。因代物清償將使債之
    關係歸於消滅，故債務人如主張代物清償，自應就其與債權
    人曾達成代物清償合意乙節，負舉證之責。
　⒉陳文成雖主張已交付系爭支票（面額共912,800元）予吳東寶
    用以分配獲利，是此部分之債務已因代物清償而消滅云云。
    然此為吳東寶所否認，揆諸上揭論述，自應由陳文成負舉證
    之責。而衡情一般交易常態，以支票交付作為債務清償手段
    ，尤其於交付客票之情形，因收受客票者就發票人之資力狀
    況多不熟悉，在未能確保客票必獲兌現之情形下，鮮有同意
    代物清償而消滅原債務者，是在陳文成未為其他舉證，其所
    為代物清償之抗辯，即難為其有利之認定。
  ⒊綜上，甲合資契約部分，因陳文成已為清償，另吳東寶依乙
    合資契約可向陳文成請求之金額則為3,446,350元，而陳文
    成前合計交付現金20萬元及交付已兌現金額分別為261,400
    元、404,600元（合計為666,000元）之客票予吳東寶，其中
    客票404,600元之部分，於扣除用於清償甲合資契約之款項
    ，尚餘285,755元（計算式：404,600-118,845＝285,755）。
    故於扣除上開款項後，吳東寶尚可向陳文成請求之餘款即為
    2,699,195元（計算式：3,446,350-200,000-261,400-285,7
    55=2,699,195）。
七、綜上所述，吳東寶依合資契約之法律關係，請求陳文成給付
    2,699,195元，及自109年3月12日起至清償日止，按週年利
    率5%計算之利息，為有理由，應予准許。從而原審判決駁回
    吳東寶所請求1,470,410元（即2,699,195-1,228,785=1,470
    ,410）本息部分，尚有未合，吳東寶指摘原判決此部分不當
    ，求為廢棄，為有理由，爰由本院改判如主文第2項所示。
    至於原審為吳東寶勝訴之判決，並分別諭知兩造供擔保後，
    得、免假執行，均無不合，陳文成之上訴，為無理由，應予
    駁回。又本件事證已明，兩造其餘攻防及證據，經斟酌後認
    為均不足以影響本判決之結果，爰不逐一論述。
八、據上論結，本件吳東寶之上訴為有理由，陳文成之上訴為無
    理由，依民事訴訟法第450條、第449條第1項、第78條、第4
    63條，判決如主文。
中　　華　　民　　國　　111 　年　　2 　　月　　23　　日
                          民事第二庭
                               審判長法  官  黃國川
                                     法  官  何佩陵
                                     法  官  李怡諄
以上正本證明與原本無異。
如對本判決上訴，須於判決送達後20日內向本院提出上訴狀，其
未表明上訴理由者，應於上訴後20日內向本院提出上訴理由書（
均須按他造當事人之人數附繕本）。上訴時應提出委任律師或具
有律師資格之人之委任狀，並依附註條文規定辦理。如委任律師
提起上訴者，應一併繳納上訴審裁判費。
中　　華　　民　　國　　111 　年　　2 　　月　　23　　日
                                     書記官  蔡佳君
附註：
民事訴訟法第466條之1：
對於第二審判決上訴，上訴人應委任律師為訴訟代理人，但上訴
人或其法定代理人具有律師資格者，不在此限。
上訴人之配偶、三親等內之血親、二親等內之姻親，或上訴人為
法人、中央或地方機關時，其所屬專任人員具有律師資格並經法
院認適當者，亦得為第三審訴訟代理人。
第1項但書及第2項情形，應於提起上訴或委任時釋明之。
附表
編號 票據種類  票號   發票日（年月日）   發票人   付款人  票面金額（新台幣）   退票日（年月日）     退票理由 1 支票 SM0000000 108.09.15 鱗集水產有限公司，法定代理人李炯頤 合作金庫商業銀行枋寮分行  436,300元 108.09.16 存款不足（見本院卷第13頁票據正反面及退票理由單） 2 支票 SM0000000 108.09.20 鱗集水產有限公司，法定代理人李烔頤 合作金庫商業銀行枋寮分行  476,500元 108.09.20 存款不足及拒絕往來戶（見本院卷第14頁票據正反面及退票理由單）                                                 合計       912,800元